【裁判字號】    91,訴,2986
【裁判日期】    921211
【裁判案由】    勞保
【裁判全文】
臺北高等行政法院判決                            九十一年度訴字第二九八六號
                              .
    原      告  甲○○○○
                乙○○
                丙○○
    共      同
    訴訟代理人  鄧國璽律師
    被      告  勞工保險局
    代  表  人  廖碧英總經理.
    訴訟代理人  己○○
                庚○○
右當事人間因勞保事件，原告不服行政院勞工委員會中華民國九十一年六月三日台九
十勞訴字第００四一八六九號訴願決定，提起行政訴訟。本院判決如左︰
    主  文
訴願決定、審議審定及原處分均撤銷。
被告對於原告甲○○○○申請核發被保險人宋榮祥之死亡給付事件，應依本判決之法
律見解另為處分。
原告其餘之訴駁回。
訴訟費用由被告負擔二分之一，餘由原告負擔。
    事  實
一、事實概要︰緣宋榮祥原係高雄市金屬建築結構及組件製造職業工會所屬勞工保險
    之被保險人，於民國（下同）八十八年八月十六日因受僱於戊○○○，轉由戊○
    ○○申報加保，其於八十九年十月三日因口腔癌死亡，其妻即原告甲○○○○檢
    據申請宋榮祥之死亡給付。案經被告審查，以宋榮祥難以認定係受僱於戊○○○
    從事工作之員工，乃於九十年二月二十六日以九十保承字第六００一一二三號函
    核定自八十八年八月十六日起取消宋榮祥被保險人資格，所請死亡給付不予給付
    ，又其於八十八年九月十五日由前一投保單位退保至八十九年十月三日死亡，已
    逾一年，亦核無勞工保險條例第二十條規定之適用；另宋榮祥前因鱗狀上皮細胞
    癌等病手術後成殘，於八十九年四月二十八日向被告申請領得第三等級殘廢給付
    八四０日計新台幣（下同）一、一七六、０００元，經以前一投保單位之平均月
    投保薪資重新核算後應為五一二、四００元，溢領殘廢給付款計六六三、六００
    元應退回銷帳。原告甲○○○○不服，循序申請審議、提起訴願，均遭駁回，原
    告甲○○○○仍未甘服，遂向本院提起本件行政訴訟，並經宋榮祥之子女乙○○
    、丙○○追加為原告。
二、兩造聲明：
  (一)原告聲明：
  1.訴願決定、審議審定、原處分均撤銷。
  2.被告應為核定被保險人宋榮祥死亡給付之處分並給付死亡給付的金額。
  (二)被告聲明：駁回原告之訴。
三、兩造之爭點：
    被告自八十八年八月十六日起取消宋榮祥之被保險人資格，就原告申請核發宋榮
    祥之死亡給付，為否准之處分，並以前一投保單位之平均月投保薪資重新核算其
    殘廢給付，向原告追索溢領之殘廢給付款計六六三、六００元，有無違誤？
甲、原告主張：
一、勞保條例第十九條第一項規定：「被保人或其受益人於保險效力開始後，停止前
    ，發生保險事故者，得依條例規定，請領保險給付。」第五條規定：「中央主管
    機關統籌全國勞工保險業務，設勞保局為保險人，辦理勞工保險業務．．．。」
    第六條規定：「年滿十五歲上，六十歲以下左列勞工應以其僱主或所屬團體或所
    屬機構為投保單位，全部參加勞工保險為被保險人．．．。」宋榮祥自八十年四
    月十四日至八十九年十月三日死亡止，分別於保險人即被告所屬之投保單位「高
    雄市金屬建築結構及組件製造職業工會」及戊○○○投保勞工保險共九年五個月
    又二十天，未曾中斷，雖期間變更投保單位，但勞工保險之保險人是被告而非投
    保單位，因此保險效力也未曾中斷過。宋榮祥罹患口腔癌為八十八年三月，死亡
    為八十九年十月三日，兩者皆發生於保險效力之中，符合勞保條例第十九條第一
    項之規定，得以請領殘廢及死亡給付，乃無庸置疑之事。
二、被告單憑訪查員之報告，即「宋榮祥在戊○○○擔任家庭管理工作，負責其父親
    及子女之交通載送私人轎車之司機，及清潔管理，因只雇用其一人，沒有同事可
    證明，每月薪資四二，０００元，以現金支付，無其出勤領薪，請假證明可提供
    」為由，便依勞保條例二十四條規定，以投保單位故意為不合本條例規定之人員
    辦理參加保險手續，領取保險給者，保險人應依法追還；並取消該被保險人之資
    格，因此取消宋榮祥被保險人資格，所請死亡，不予給付，並追回溢領殘廢給付
    六六三、六００元。
三、按認定事實應憑證據，原告提出宋榮祥之薪資袋、僱主戊○○○薪資證明、昭明
    村村長、昭民村村民及中厝里里民共二十八人聯合證明，卻被被告以事後補具，
    不足採信為由，而遭駁回，明顯有認定事實不憑證據之違法，被告未進一步詳查
    審究，遂為不利之決定，自有可議。
四、宋榮祥為家庭幫傭，其出勤時間為全天待命，何來出勤上之必要，全台灣更未有
    家庭幫傭有打卡前例，當然宋榮祥也不例外，而家庭幫傭原為非當單純之工作，
    要求工作記錄在情理上有違常理，唯能舉證之村長及村民卻遭被告置之不理。依
    法而論，宋榮祥申請投保之時村長見證為加保必要文件之一，為何遭被告否定，
    其行政程序有明顯疏失，又僱主給薪方式以薪資袋裝現金之方式給予，雖簡陋無
    章，也符合一般小公司、小工廠常態，更別論家庭幫傭，被告僅以僱主單方之查
    證而無視宋榮祥家屬所提之證據，僱主無心之錯（但也符合常理），受懲罰的卻
    是勞工，此舉更違背了勞工保險立法之精神。
五、宋榮祥原從事金屬結構工作，月入六萬餘元在工會加保，工會卻以統一方便管理
    為由，以一八，三００元為投保薪資，此違反勞保條例第十四條第一項「加保單
    位按被保險人之月薪總額依投保薪資分級表之規定。自保險人申報薪資」之規定
    。被告不對投保薪資以多報少之投保單位予以處罰，反將依法申報月薪總額之投
    保，戊○○○所僱用之勞工宋榮祥予以不合理懷疑，及不公平之對待。另宋榮祥
    轉由戊○○○投保時，被告應先查明才接受投保，既已承保，又連續收取一年餘
    保費後，即不應於受益人申請死亡給付時予以否准。且應早於宋榮祥於八十九年
    四月二十八日提出殘廢給付時，便應詳查事實，被告既已承保，且收取保費，更
    支付殘廢給付，表示已認同其被保險人資格，為何至宋榮祥已死亡，無法為自己
    作任何辯解，失去最後反擊機會時，被告才追溯取消其被保險人資格，此舉對無
    助的家屬之權利傷害猶如傷口灑鹽，讓失去支柱的家屬情何以堪？且亦違反行政
    程序法第八條信賴利益保護原則。
六、勞保條例第二十四條規定「故意」乙節，被告均未具體舉證：
    按「當事人主張事實，須負舉證責任，倘所提之證據，不足為其主張事實之證明
    ，自不能認其主張之事實為真實」「所謂證據，自以積極而洽當，且對應證事實
    確能證明者始足當之，自非僅憑消極之迂迴證明，可以推定事實之真偽。」改制
    前行政法院著有三十九年判字第二號判例及七十一年四月三十日七一判字第四六
    一號判決可資參照。又行政訴訟法第一百三十六條準用民事訴訟法第二百七十七
    條規定：「當事人主張有利於己之事實者，就該事實負有舉證責任。」已明文揭
    示此一訴訟程序中舉證責任分配之法則。職是，關於本件：被告屢屢指摘被保險
    人宋榮祥受雇戊○○○等情，乃虛偽不實，並依勞工保險條例第二十四條規定，
    於八十八年八月十六日起取消其被保險人資格云云等語，經查，勞工保險條例第
    二十四條所稱「故意」，其涵義乃指凡投保單位明知或可得知而知為不合勞工保
    險條例規定參加保險之人員，而仍為其辦理參加保險手續者而言，然屆至今日，
    本件投保單位即戊○○○故意為不合規定之人員宋榮祥參加保險乙節，被告均未
    具體事證以實其說，自始僅係個人意見，臆測之詞為主張；由於勞工保險既屬強
    制保險，只須被保險人員具有勞工保險條例第六條第一項各款規定或符合勞工保
    險條例施行細則第十四條（現修正為第十一條）有關無一定僱主勞工之規定，即
    屬於強制投保對象，依法應受勞工保險條例之保護，准此，本件被告如未能舉陳
    具體實證，證明本件投保單位戊○○○明知或可得而知為不合勞工保險條例規定
    參加保險之人員，而仍為其辦理參加保險者，實無由依勞工保險條例第二十四條
    規定取消被保險人宋榮祥之保險資格，是被告之處分，難謂妥適。
七、宋榮祥受僱戊○○○擔保管家乙節，確屬事實
    依據勞保條例之精神只要工作領有薪資即應加保，且按勞工保險條例旨在保障勞
    工生活，促進社會安全，此在本條例第一條規定自明，又為使本條例之頒行能發
    揮功效，故課勞工所屬事業有為勞工辦理勞工保險之義務，且制定罰則，以強制
    所屬事業，確實辦理，此觀諸該條例第十條、第十一條、第七十二條自明。查，
    本件被保險人宋榮祥生前於八十八年八月十六日起受僱於戊○○○擔任管家乙節
    ，均經證人戊○○○、高雄縣大寮鄉昭明村村長及村民多人簽署之證明文件予以
    證實外，證人戊○○○及大寮鄉昭明村村長丁○○○亦分別到庭結證，衡諸常理
    ，若非宋榮祥受僱戊○○○擔任家管之情，確屬事實，則證人戊○○○、昭明村
    村長丁○○○及其他連署簽名之村民，在無任何利益關係下，何須冒著觸犯偽證
    法網，共同偽造不實，逕而虛偽陳述之理。遽此，既投保單位戊○○○與被保險
    人宋榮祥之僱傭關係確係存在，被保險人每月領薪有四萬二千元，則投保單位依
    法申報加保，何來資格不符。本案之人證、事證均證明被保險人絕對有受僱戊○
    ○○之事實，且卷內事證，亦完全符合僱主戊○○○於八十九年十二月四日訪問
    記錄及九十二年七月三十日庭訊等之陳述（關於僱傭宋榮祥），然被告在無具體
    事證證明下，即逕以取消其保險人資格，揆諸前揭判例意旨，在在於法未合。
八、另被告辯稱：戊○○○八十八年無報稅資料，八十九年度申報所得僅四十萬元，
    卻稱支付宋榮祥每月四萬二千元，每年五十多萬元薪資，顯難信為真實云云等語
    ，經查：
  「投保單位申報被保險人投保薪資不實者，由保險人按照同一行業相當等級之投
    保薪資額逕行調整通知投保單位，調整後之投保薪資與實際薪資不符時，應以實
    際薪資為準」又「本條例第十四條第一項所稱月薪資總額，以勞動基準法第二條
    第三款規定之工資為準」乃勞工保險條例施行細則第三十三條及同法施行細則三
    十二條定有明文。茲「管家職務」性質特殊，關於「薪資」及「勞務提供方式」
    等約定，雙方以明示或默示即告成立，此乃時下社會慣見常情，本件僱主戊○○
    ○既已具結被保險人宋榮祥確實每月領薪四萬二千元，且究該薪資亦與其擔任全
    職管家之職務內容相當，縱有申報所得不符之況，惟依上開法條明白揭示，雇主
    依「實際薪資」收入為申報投保薪資之準據，殊無豈人疑竇之處，是被告上開所
    陳，純屬個人意見，自難謂據此推翻本件事實。
九、又被告辯稱：．．．薪資證明記載．．．與薪資袋總計，二者不符．．．原告事
    後提出之薪資袋及薪資證明，與戊○○○所稱有諸多矛盾不合之處云云等語，惟
    查，原告乃宋榮祥之配偶，平日相夫教子，對於宋榮祥在外行為，本未過問，係
    純僕婦人，明言之，只要宋榮祥按月供給金錢養家，關於宋榮祥如何受俸，原告
    根本不想過問。由於宋榮祥之薪資袋乃原告獲尋於審議時提出，退言之，果原告
    有偽造薪資袋之惡意，其理當慎密行事，豈會獨漏「八十九年六月」？況該薪資
    袋僅係「記錄」，僱主戊○○○礙於宋榮祥之病況，家庭經濟等因素下，除原有
    薪資外，私下再給予其他金錢慰問協助之況，乃時而有之，不足為奇，易言之，
    僱主戊○○○真正給予宋榮祥之薪資金額，均時有大於薪資袋上所記載之情況發
    生，惟此僅止於渠等間私下之給付報酬狀況，仍無解於雙方確有僱傭關係之事實
    。
十、末查，被保險人宋榮祥自五十七年三月三日即斷續加保，至八十八年九月十五日
    由前投保單位高雄市金屬建築結構及組件製造職業工會退保，投保年資數十餘年
    且堪稱連續；按「被保險人或其受益人，於保險效力開始後，停止前發生保險事
    故者，得依本條例規定，請領保險給付。」「．．．在保險有效期間所發生之傷
    病事故．．．被保險人依前項規定連續請領保險給付期間內，因同一傷病及其引
    起疾病致殘廢或死亡者，仍得請領殘廢給付或死亡給付」勞工保險條例第十九條
    第一項、第二十條之規定。本件僱傭關係確係存在之情，已如前敘明種種，則被
    保險人宋榮祥之被保險人資格自始存在，被告並無取消之權源，是依被保險人宋
    榮祥自八十年四月十四日於工會加保，八十八年三月患口腔癌，八十八年四月進
    行口腔癌手術，八十八年八月十六日投保單位戊○○○加保，八十八年九月十五
    日自工會退保，八十九年十月死亡，益見被保險人宋榮祥之傷病事故完全係於保
    險有效期間所發生，原告依法請領殘廢給付、死亡給付，乃依法有據。被告取消
    宋榮祥被保險人資格，拒絕死亡給付之情，在在違反勞工保險條例規定頒行意旨
    ，其處分自應撤銷，請判決如訴之聲明，俾維權益。
乙、被告主張：
一、按「左列人員得準用本條例之規定，參加勞工保險：一、受僱於第六條第一項各
    款規定各業以外之員工。二、受僱於僱用未滿五人之第六條第一項第一款至第三
    款規定各業之員工。．．．」「勞工保險之保險費一經繳納，概不退還。但非歸
    責於投保單位或被保險人之事由所致者，不在此限。」「被保險人或其受益人，
    於保險效力開始後，停止前發生保險事故者，得依本條例規定，請領保險給付。
    」「被保險人在保險有效期間所發生之傷病事故，於保險效力停止後，必須連續
    請領傷病給付或住院診療給付者，一年內仍可享有該項保險給付之權利．．．。
    被保險人依前項規定連續請領保險給付期間內，因同一傷病及其引起之疾病致殘
    廢或死亡者，仍得請領殘廢給付或死亡給付。其非因病癒而經保險人自設或特約
    醫院同意出院後，在保險效力停止之日起一年內，因同一傷病及其引起之疾病致
    殘廢或死亡者亦同。」「投保單位故意為不合本條例規定之人員辦理參加保險手
    續，領取保險給付者，保險人應依法追還；並取消該被保險人之資格。」勞工保
    險條例第八條、第十六條第二項、第十九條第一項、第二十條及第二十四條定有
    明文。
二、查本件宋榮祥於八十八年八月十六日由戊○○○為投保單位申報加保，其於八十
    九年十月三日因口腔癌死亡，其配偶即原告甲○○○○檢據申請死亡給付。案經
    被告派員訪查雇主，以宋榮祥無任何出勤、領薪、請假等相關資料可資證明其確
    係受雇戊○○○從事工作之員工，不合加保規定，依勞工保險條例第二十四條之
    規定自八十八年八月十六日起取消其被保險人資格，所請死亡給付不予給付，又
    其於八十八年九月十五日由前一投保單位高雄市金屬建築結構及組件製造職業工
    會退保，至八十九年十月三日死亡，已逾一年，亦核無同條例第二十條規定保險
    效力停止後一年內死亡者得請領死亡給付之適用。另宋榮祥前因鱗狀上皮細胞癌
    等症術後成殘，於八十九年四月二十八日請領第三等級殘廢給付八四○日，計一
    、一七六、○○○元（平均月投保薪資四、二○○○元）在案，其既經被告自八
    十八年八月十六日起取消被保險人資格，其於八十八年九月十五日由前一投保單
    位退保，而於八十九年四月十一日審定成殘，未逾一年，尚符合同條例第二十條
    之規定得請領殘廢給付，惟其審定殘廢當月起前六個月之平均月投保薪資應按前
    一投保單位之投保薪資計算，更正為一八、三○○元，上開殘廢給付款項經重新
    核算後應為五一二、四○○元，溢領殘廢給付計六六三、六○○元應退回，依法
    並無不合。
三、原告主張被保險人宋榮祥有受僱於戊○○○從事家庭幫傭，無非係以雇主戊○○
    ○之說詞、薪資證明及僱傭證明等為證，惟查：
  (一)原告甲○○○○及宋榮祥分別為戊○○○之姊姊及姊夫，既為近親，戊○○○所
    為證詞難免迴護，其證據力薄弱，可信度堪疑。另有鑒於以往近親之間以家庭幫
    傭身分申報加保者多有虛偽不實，故行政院勞工委員會已修正家庭幫傭參加勞保
    之規定，除原有之夫妻、直系血親尊卑親屬外，新增二親等內之親屬、公婆與媳
    婦、岳父母與女婿不得互為雇主申報加保，即為杜絕近親屬以家庭幫傭身分掛名
    加保巧取給付之情事。
  (二)證人即雇主戊○○○與原告甲○○○○是姊弟，與宋榮祥為連襟關係，其證詞可
    信度堪疑：戊○○○於被告派員訪查時稱：「宋榮祥是我的遠房親戚」（有訪問
    紀錄附卷可稽），惟九十二年七月三十日開庭審理時，承審法官傳訊證人戊○○
    ○，查明其與宋榮祥及原告之關係，宋榮祥係戊○○○之姊夫，其於被告訪查時
    所稱「遠房親戚」顯為刻意瞞騙。戊○○○與原告及宋榮祥既為近親，其於開庭
    時以證人身分所為證詞難免迴護，其證據力薄弱，可信度堪疑。
  (三)復查宋榮祥於申報加保時所檢附之僱傭證明上有昭明村村長丁○○○為其蓋章證
    明雙方有僱傭關係，惟查，本案承審法官於九十二年八月二十日開庭時傳喚證人
    丁○○○出庭作證，承審法官詢問證人丁○○○有沒有看到宋榮祥在戊○○○家
    工作，證人回答：「有看到他在戊○○○家出入」「作什麼事我不清楚」，又稱
    「僱傭證明是戊○○○拿來給我用印的」「是戊○○○告訴我那個人（宋榮祥）
    是他姊夫，他請他來幫忙管理家務」等語（詳見九十二年八月二十日準備程序筆
    錄）。按證人丁○○○既證稱未親眼見到宋榮祥從事工作，而是由戊○○○「告
    訴」他有請宋榮祥來幫傭，係屬傳聞證據，自不得採信，從而其於僱傭證明上蓋
    章證明雙方有僱傭關係，亦難採信。
  (四)綜上，原告所提之證明及證人所稱均難以證明宋榮祥確有受僱於戊○○○從事家
    庭幫傭之事實。
四、原告申請審議時所提出之薪資證明、薪資袋與被告派員訪查時雇主所稱有諸多矛
    盾之處，不足採信：
  (一)本案被保險人宋榮祥由戊○○○為投保單位申報加保，被告於八十九年十二月四
    日派員訪查雇主戊○○○時，據其告稱：「每月薪資四萬二千元，以現金支付，
    沒有建立出勤及領薪等資料」，惟宋君配偶即原告甲○○○○於申請審議時卻提
    出薪資袋及薪資證明，顯係事後補具。
  (二)薪資證明記載宋榮祥每月薪資四萬二千元，共領取十三個月又五天之薪資，總額
    為五十五萬三千元，惟原告所提出八十八年九月份至八十九年九月止之薪資袋，
    總計金額為五十二萬一千元，兩者不相符。
  (三)被告訪查時，戊○○○稱：「宋君因病假請假住院治療期間，約有一個半月時間
    沒上班，也不支薪，術後回來上班至七月底左右，因癌細胞擴散病發就停止工作
    訖死亡」，惟查原告於審議時所提出之薪資袋卻有宋君停止工作後之八十九年八
    月及九月之薪資；且宋榮祥有一個半月沒上班也不支薪，但卻每個月份都有薪資
    袋（八十九年六月份雖無薪資袋，但九十二年七月三十日開庭時，承審法官曾詢
    問原告宋榮祥六月份有無領薪，原告回答六月份有領薪，但薪資袋掉了）。
    綜上，原告事後提出之薪資袋及薪資證明與戊○○○所稱有諸多矛盾不合之處，
    不足採信。
五、戊○○○八十八年度無報稅資料，八十九年度申報所得僅四十萬元，卻稱支付宋
    榮祥每月四萬二千元、每年五十多萬元薪資，顯難信為真實：
    戊○○○稱自八十八年八月起僱用宋榮祥為其家庭管理，每月給薪資四萬二千元
    ，一年合計五十多萬元，惟查被告向財稅資料中心轉錄所得資料，經查戊○○○
    八十八年度並未申報所得稅，八十九年度僅申報所得四十萬元，以其報稅資料，
    能否如其所稱每月支付宋榮祥四萬二千元、一年合計五十多萬元薪資，實令人存
    疑。
六、宋榮祥罹患口腔癌後，工作能力應有減損，投保薪資卻由一萬八千三百元調高至
    四萬二千元，顯有違常情：
    宋榮祥原於高雄市金屬建築結構及組件製造職業工會加保，八十八年四月因口腔
    癌接受手術及化學治療，因無法勝任本業工作，於八十八年九月十五日自該工會
    申報退保，退保時之投保薪資為一八、三００元，惟其於同年八月十六日由戊○
    ○○為雇主申報加保時之投保薪資卻為最高等級四二、０００元，宋榮祥在罹患
    癌症身體狀況不佳之情形下，反而能取得更高薪資且為最高投保薪資等級，衡之
    常情實有不合。
七、原告申請審議時檢附之村長證明及鄰居證明與被告訪查時戊○○○所稱不符：
    原告於申請審議時雖檢附鄰居證明及村長證明，惟左右鄰居有情誼，鄉村更重人
    情，要取得證明並非難事，又查事後補具之鄰居證明及村長證明均記載「戊○○
    ○聘請宋榮祥為其家庭管理工作至九十年九月五日止」，與前述被告訪查戊○○
    ○時，其稱「宋榮祥上班至七月底左右，因癌細胞擴散病發就停止工作訖死亡」
    ，有所不符，顯見該證明書均有不實。
八、勞工保險採申報制度，被告有事後審查權，如有申報不實，被告得依勞工保險條
    例第二十四條規定取消其被保險人資格：
    按勞工保險係採申報制度，原則上投保單位申報加保即予受理，惟被告事後得予
    審查，倘有申報不實，自得依規定予以取消資格，此由勞工保險條例第二十四條
    規定，投保單位故意為不合本條例規定之人員辦理參加保險手續，保險人應取消
    其被保險人資格之規定自明。宋榮祥於申報加保時雖檢附僱傭證明，被告受理其
    加保，惟事後經被告查明，難以認定宋榮祥有受僱於戊○○○之事實，自得依上
    開規定取消其被保險人資格，於法並無不合。
九、原告另訴稱被告未證明戊○○○故意為不合規定之宋榮祥參加保險，無由依勞工
    保險條例第二十四條之規定取消宋榮祥之加保資格云云，惟查，家庭幫傭係以自
    願加保方式，由雇主為投保單位辦理加保，準用勞工保險條例之規定，依勞工保
    險條例第六條及第八條規定，均以有受僱實際從事勞動者，始得參加勞工保險為
    被保險人。本案承前所述，原告所提之證明及證人所稱均難以證明宋榮祥確有受
    僱於戊○○○之事實，從而戊○○○為宋榮祥申報加保，難謂非無故意，被告依
    規定取消宋榮祥被保險人資格並無不合。請判決如訴之聲明，以符法制。
    理  由
一、按「左列人員得準用本條例之規定，參加勞工保險：一、受僱於第六條第一項各
    款規定各業以外之員工。二、受僱於僱用未滿五人之第六條第一項第一款至第三
    款規定各業之員工。．．．」「勞工保險之保險費一經繳納，概不退還。但非歸
    責於投保單位或被保險人之事由所致者，不在此限。」「被保險人或其受益人，
    於保險效力開始後，停止前發生保險事故者，得依本條例規定，請領保險給付。
    」「被保險人在保險有效期間所發生之傷病事故，於保險效力停止後，必須連續
    請領傷病給付或住院診療給付者，一年內仍可享有該項保險給付之權利．．．。
    被保險人依前項規定連續請領保險給付期間內，因同一傷病及其引起之疾病致殘
    廢或死亡者，仍得請領殘廢給付或死亡給付。其非因病癒而經保險人自設或特約
    醫院同意出院後，在保險效力停止之日起一年內，因同一傷病及其引起之疾病致
    殘廢或死亡者亦同。」「投保單位故意為不合本條例規定之人員辦理參加保險手
    續，領取保險給付者，保險人應依法追還；並取消該被保險人之資格。」勞工保
    險條例第八條、第十六條第二項、第十九條第一項、第二十條及第二十四條定有
    明文。
二、查本件被保險人宋榮祥最初於五十七年三月三日由高雄區漁會加入勞工保險，七
    十七年三月十九日由得生機車行加保，八十年四月十四日由高雄市金屬建築結構
    及組件製造職業工會加保，於八十八年八月十六日因受僱於戊○○○從事管家工
    作，轉由戊○○○申報加保（惟至八十八年九月十五日始從前一投保單位退保）
    ，其於八十九年十月三日因口腔癌死亡，其妻即原告甲○○○○於八十九年十一
    月六日（被告受理日期）申請宋榮祥之死亡給付。經被告派員訪查雇主，以宋榮
    祥無任何出勤、領薪等紀錄可稽，難以認定其係受僱戊○○○從事家庭管理工作
    之員工，不合加保規定為由，於九十年二月二十六日以九十保承字第六００一一
    二三號函核定自八十八年八月十六日取消其被保險人資格，所請死亡給付不予給
    付，又其於八十八年九月十五日由前一投保單位退保至八十九年十月三日死亡，
    已逾一年，亦核無勞工保險條例第二十條規定之適用；另以宋榮祥前因鱗狀上皮
    細胞癌等症術後成殘，於八十九年四月二十八日向被告申請領得第三等級殘廢給
    付八四０日計一、一七六、０００元（平均月投保薪資四二、○○○元）在案，
    其既經被告自八十八年八月十六日起取消被保險人資格，其於八十八年九月十五
    日由前一投保單位退保，而於八十九年四月十一日審定成殘，未逾一年，尚符合
    勞工保險條例第二十條之規定得請領殘廢給付，惟其審定殘廢當月起前六個月之
    平均月投保薪資應按前一投保單位之投保薪資計算，更正為一八、三○○元，上
    開殘廢給付款項經重新核算後應為五一二、四○○元，溢領殘廢給付計六六三、
    六○○元應退回，乃於同函一併命原告甲○○○○於文到十五日內以郵政劃撥儲
    金存款單將該溢領款退回。原告甲○○○○不服，申請審議，經勞工保險監理委
    員會持與被告相同之論見，予以駁回。原告甲○○○○復提起訴願，訴願決定以
    依原處分卷附被告八十九年十二月四日對雇主戊○○○之業務訪問紀錄略載：「
    宋君是我私人僱用在我自宅擔任家庭管理，負責我父母親及子女之交通載送，私
    人轎車之清理，請宋君擔任家管，並照顧我父母親之就醫，因我只僱用他一人，
    沒有同事可證明，每月薪資四二、０００元，於每月十日至十五日間以現金支付
    ，故沒有建立出勤及領薪等資料。」，並經原告於申請審議時提出高雄縣大寮鄉
    昭明村村長及村民多人之證明書證明宋榮祥自八十八年八月一日起受僱於戊○○
    ○為其家庭管理工作。又據原告之審議申請書中業已自承宋榮祥於八十八年三月
    罹患口腔癌；復據行政院國軍退除役官兵輔導委員會高雄榮民總醫院於八十九年
    十一月三十日以八九高總行字第八九０九九五九號函檢附該員病歷資料公務查詢
    會簽意見表載略：「宋君於八十八年四月二十二日因口腔癌入院接受手術治療及
    化學治療．．．。」；再據宋榮祥之死亡證明書載略：「宋君死亡原因為口腔癌
    。」綜上，宋榮祥縱確有受僱於戊○○○從事家庭管理，然其於加保前即罹患口
    腔癌，並為引起死亡之直接原因，是其死亡之原因顯係加保前之事故所導致之結
    果，核與勞工保險條例第十九條第一項規定不合，被告核定所請死亡給付不予給
    付之原因雖有不當，惟其結果並無二致。另宋榮祥前因鱗狀上皮細胞癌等症術後
    成殘，於八十九年四月二十八日向被告申請第三等級殘廢給付八四０日計一、一
    七六、０００元，經重新核算後應為五一二、四００元，溢領殘廢給付款計六六
    三、六００元應退回銷帳，經核亦無不合等語為由，駁回其訴願。原告猶不服，
    提起行政訴訟，主張理由及其爭點均如事實欄所載。
三、本院查：
  (一)受僱於勞工保險條例第六條第一項各款規定各業以外之員工，得準用同條例之規
    定，參加勞工保險，此為勞工保險條例第八條第一項第一款所明定。而受僱從事
    家庭幫傭者，即非屬勞工保險條例第六條第一項各款規定各業之員工，解釋上，
    如雇主與受僱人雙方同意，自得以雇主為投保單位參加勞工保險。由被告制訂經
    行政院勞工委員會以八十二年十月六日台八二勞保二字第五九一０二號函同意備
    查之「本國籍家庭幫傭褓姆參加勞工保險審查作業注意事項」第二項亦規定「受
    僱於由雇主提供工作場所照顧同一雇主之嬰兒或單一嬰兒之褓姆或受僱於同一雇
    主從事家事服務、病患家事服務之家庭幫傭，其雇主願為其申報加保者，得比照
    勞工保險條例第八條之規定，以雇主（自然人）為投保單位辦理加保。」並規定
    ：「三、雇主以年滿二十歲、未滿二十歲但已結婚者為限，夫妻或直系血親尊（
    卑）親屬不得互為申報加保。雇主為外國人時比照本國籍雇主加保方式辦理。」
    「六、投保申請手續比照勞工保險條例自願投保單位申請手續之規定，並應分別
    檢附雇主、受僱勞工國民身分證（正背面）影本及僱傭證明各一份。僱傭證明內
    容應包括僱傭日期、從事工作性質、每月薪資，經勞雇雙方簽名蓋章，且經雇主
    住所所在地之村里長簽署見證，其格式如附件。」次按「行政機關就該管行政程
    序，應於當事人有利及不利之情形，一律注意」、「行政機關應依職權調查證據
    ，不受當事人主張之拘束，對當事人有利及不利事項一律注意」、「行政機關為
    處分或其他行政行為，應斟酌全部陳述與調查事實及證據之結果，依論理及經驗
    法則判斷事實之真偽，並將其決定及理由告知當事人」、「行政機關作成限制或
    剝奪人民自由或權利之行政處分前，除已依第三十九條規定，通知處分相對人陳
    述意見，或決定舉行聽證者外，應給予該處分相對人陳述意見之機會」，行政程
    序法第九條、第三十六條、第四十三條及一百零二條前段分別定有明文。且依勞
    工保險條例第一條規定，其立法目的既係「為保障勞工生活，促進社會安全」，
    則辦理勞工保險業務之機關對於核准保險給付所依據之事實或法律關係，經依職
    權調查仍不能或難於確定者，基於保障勞工生活之規範目的，寧可為有利於被保
    險人之認定。又為有效達成行政目的，並解決爭執，遇有上述事實或法律關係不
    能或難於確定之情形，依行政程序法第一百三十六條規定，辦理勞工保險業務之
    機關亦得與當事人和解，締結行政契約，以代替行政處分。
  (二)本件被保險人宋榮祥於八十八年八月十六日因受僱於其妻舅戊○○○從事管家工
    作，由戊○○○申報加保時，前揭「本國籍家庭幫傭褓姆參加勞工保險審查作業
    注意事項」第三項僅規定「夫妻或直系血親尊（卑）親屬不得互為申報加保」，
    對於二親等姻親間之互為申報加保，並不禁止。且家庭幫傭褓姆工作，特別重視
    人際信任，雇用直系親屬以外之親屬從事家庭幫傭褓姆工作，於情理上非無可能
    。戊○○○乃依前揭「本國籍家庭幫傭褓姆參加勞工保險審查作業注意事項」第
    六項規定，檢附僱傭證明，內容包括僱傭日期（自八十八年八月一日起）、從事
    工作性質（家庭管理）、每月薪資（四萬二千元），經勞雇雙方簽名蓋章，並經
    雇主住所所在地之村長丁○○○簽署見證，以雇主戊○○○為投保單位申報加保
    。此有被告所提之加保申報表及僱傭證明書影本附本院卷五十頁可稽。被告如果
    對於宋榮祥之受僱或投保薪資之真實性有疑義，本應依勞工保險條例第十條第三
    項規定，即時到受僱場所查核其工作情況及薪資，且於宋榮祥生前查核必較容易
    獲悉實情，詎被告竟採信其投保時所檢附之僱傭證明，准予加保於先，再連續收
    取保險費一年二個月後，至原告申請死亡給付時，始派員訪查雇主，而以宋榮祥
    無任何出勤、領薪等紀錄可稽為由，否定其受僱於戊○○○從事家庭管理工作之
    事實，實有違經驗法則。蓋小家庭之幫傭工作，其勞僱關係乃以互相信任為基礎
    ，無須形式上之管考，如何能像公司行號之經營管理一般，期待雇主建立員工之
    出勤、領薪等紀錄？被告前開對於事實之論證，有違一般社會通念（常識），自
    不足取，其依據此違誤論證之事實，取消宋榮祥從事家庭幫傭工作之被保險人資
    格，否准本件死亡給付之申請，並重新依其於前一投保單位之投保薪資核算殘廢
    給付及追繳所謂溢領之殘廢給付款，亦難謂為適法之處分。
  (三)原告甲○○○○於向勞工保險監理委員會申請審議時提出薪資袋十二個及戊○○
    ○開立之薪資證明書證明宋榮祥從八十八年八月至八十九年九月受薪之事實，並
    提出高雄縣大寮鄉昭明村村長丁○○○立具之證明書及昭明村村民暨中厝里里民
    共二十八人聯合立具之證明書證明宋榮祥自八十八年八月起受僱於戊○○○擔任
    其家庭管理工作（以上書證正本附審議卷）。雖然被告於八十九年十二月四日派
    員訪查雇主戊○○○時，據其告稱：「每月薪資四萬二千元，以現金支付，沒有
    建立出勤及領薪等資料」，惟所稱「沒有建立出勤及領薪等資料」係指沒有建立
    雇主自行保管之資料，並非指戊○○○給付宋榮祥薪資時連薪資袋也不用，且雇
    主給付員工現金薪資時通常將薪資放入紙袋內發給，由員工留存薪資袋，乃情理
    之常，原告於申請審議時所提出之薪資袋，難認係事後補作。又被告於取消宋榮
    祥之被保險人資格，就原告申請核發宋榮祥之死亡給付，為否准之處分，並以前
    一投保單位之平均月投保薪資重新核算其殘廢給付，向原告追索所謂溢領之殘廢
    給付款前，並未要求原告舉證證明宋榮祥受薪之事實，或給予原告陳述意見之機
    會，已違前揭行政程序法第一百零二條之規定，則原告於提起行政救濟（申請審
    議）時提出薪資袋及薪資證明書，乃防衛其權利所必須，如無違經驗法則及反證
    加以推翻，即應予以採信，自難僅以該薪資證明書係事後補具，即全盤否定其證
    據力。
  (四)戊○○○出具之薪資證明書記載：「宋榮祥自八十八年八月一日起至八十九年九
    月五日止每月薪資四萬二千元，共領取十三個月又五天之薪資，總額為五十五萬
    三千元」，而原告所提出之薪資袋記載：八十八年九、十、十一、十二月份、八
    十九年一、三、四、五月份，各四萬二千元；八十九年二月份五萬二千元（包括
    年終獎金一萬元）；八十九年七、八月份各二萬一千元（此二個月各請假十五天
    ）；八十九年九月份七千元（工作五天，每天一千四百元）；如果未提出薪資袋
    之八十八年八月份、八十九年六月份也有領取薪資各四萬二千元，則總計金額為
    五十二萬一千元，經核兩者固不相符，惟戊○○○出具之薪資證明所載金額顯然
    係因未將宋榮祥於八十九年七、八月份各請假十五天，合計未領之薪資四萬二千
    元扣除，又漏未加上八十九年二月份所領年終獎金一萬元，致有誤算，應以薪資
    袋記載為準，尚難以戊○○○事後出具之薪資證明書所載數額有些微瑕疵，即否
    認先前薪資袋記載內容之真正，蓋原告如係於事後偽造薪資袋，理當慎密行事，
    豈會獨漏「八十九年六月」及「八十八年八月」？雖然於被告訪查時，戊○○○
    稱：「宋君因病假請假住院治療期間，約有一個半月時間（起訖日期不清楚）沒
    上班，也不支薪，術後回來上班至七月底左右，因癌細胞擴散病發就停止工作訖
    死亡」，但其另稱：「其每月薪資四萬二千元，於每月十日至十五日間，以現金
    由本人支付」（見原處分卷附件二訪問紀錄），參以前揭薪資袋之記載，宋榮祥
    於八十九年七、八月份各請假十五天，原告既未找到八十九年六月份之薪資袋，
    有可能該月份亦有請假住院治療，前後合計約一個半月未領薪，回復上班至同年
    九月五日等情觀之，戊○○○於被告訪查時所稱：「宋君因病假請假住院治療期
    間，約有一個半月時間」，尚非全然不足採信，其稱宋榮祥「術後回來上班至七
    月底左右」，容係事後回憶時之誤差，應不影響其餘證詞之真正。蓋凡人之記憶
    ，不像電腦可以分秒不差，不能因證人事後之陳述有部分前後不符或相互間有所
    歧異，即認其全部均為不可採信，只要其關於基本事實之陳述，與真實性無礙時
    ，仍非不得予以採信（最高法院七十四年台上字一五九九號判例意旨參照）。被
    告答辯意旨以戊○○○所陳述宋榮祥手術後回來上班時間上之誤差，而全盤否定
    其證詞之真正，亦不足取。
  (五)被告於本院審理時向財稅資料中心轉錄所得資料，雖發現戊○○○於八十八年度
    並未申報所得稅，八十九年度僅申報所得四十萬元，但戊○○○於國內經營祐聯
    企業股份有限公司，並於大陸地區有投資事業，此有被告所屬高雄縣辦事處於八
    十九年十二月四日陳報給被告之公函及訪問紀錄可稽（見原處分卷附件二），並
    有戊○○○所提護照影本顯示其經常出入國境附本院卷可稽，自難以戊○○○個
    人於國內之報稅資料，推論其資力不足以每月支付宋榮祥四萬二千元，一年合計
    五十多萬元之薪資。
  (六)按勞工保險條例施行細則第三十三條規定：「投保單位申報被保險人投保薪資不
    實者，由保險人按照同一行業相當等級之投保薪資額逕行調整通知投保單位，調
    整後之投保薪資與實際薪資不符時，應以實際薪資為準。前項逕行調整投保薪資
    ，均自逕行調整之次月一日起生效。」被告如認宋榮祥罹患口腔癌後，工作能力
    應有減損，投保薪資卻由一萬八千三百元調高至四萬二千元，有違常情，於戊○
    ○○為宋榮申報加保當時即應加以調查，如發現有不實，本得按照同一行業相當
    等級之投保薪資額逕行調整其投保薪資，詎其怠於調查，於宋榮祥在八十九年四
    月十一日請領殘廢給付時，亦承認其每月四萬二千元之投保薪資而如數核發殘廢
    給付（見本院卷七十五頁），迨原告申請宋榮祥之死亡給付時，卻以其投保薪資
    由一萬八千三百元調高至四萬二千元，有違常情為由，否認其受僱之事實，此種
    推論實與論理法則有違。蓋宋榮祥罹患口腔癌後，工作能力如有減損，而與其投
    保薪資四萬二千元不相當，乃是否有勞工保險條例第七十二條第二項及前述施行
    細則規定適用之問題，自難以其投保薪資有違常情，即全盤否認其受僱事實。且
    原告主張宋榮祥原從事金屬結構工作，月入六萬餘元在工會加保，工會卻以方便
    管理為由，一律以一萬八千三百元為投保薪資，違反勞保條例第十四條第一項之
    規定等情，如果屬實，即不生「投保薪資由一萬八千三百元調高至四萬二千元，
    有違常情」之問題，被告對此有利於原告之事項，未加以調查，亦有違行政程序
    法第九條、第三十六條之規定。
  (七)戊○○○於被告訪查時證稱：「宋榮祥經手術後雖僅能吃流質食物，言語發聲稍
    有妨礙，但四肢正常，還能夠從事家庭管理工作」等語，核與行政院國軍退除役
    官兵輔導委員會高雄榮民總醫院於八十九年十一月三十日以八九高總行字第八九
    ０九九五九號函檢附宋榮祥病歷資料公務查詢會簽意見表記載：「病患宋榮祥於
    八十八年四月二十二日因口腔癌入院接受手術治療及化學治療，於八十八年五月
    二十五日出院，出院後定期回門診追蹤檢查，病患於八十九年四月二十八日當日
    之身體狀況尚可，應能照顧個人之日常生活及一般簡單之勞作」情形（有該病歷
    資料公務查詢會簽意見表附訴願卷可稽）相符，足見宋榮祥於八十八年四月二十
    二日因口腔癌入院接受手術治療及化學治療，於八十八年五月二十五日出院後，
    僅口腔功能有障礙，四肢仍然正常，並未喪失工作能力，尚非不能受僱於戊○○
    ○擔任較輕省之家庭管理工作，戊○○○亦非不可能為了幫助宋榮祥維持家計而
    加以雇用，且家庭幫傭工作，特別重視人際信任，雇用直系親屬以外之親屬從事
    家庭幫傭工作，於情理上非無可能，殊難以戊○○○與宋榮祥係二親等姻親，即
    否定其間之僱傭關係。
  (八)戊○○○於被告訪查時證稱：「宋榮祥是我私人僱用在我自宅擔任家庭管理，負
    責我父母親及子女之交通載送，私人轎車之清潔整理，因我在大陸另有投資，經
    常要前往大陸視察，故請宋君擔任家管，並照顧我父母親之就醫問題，我太太本
    身也經營一家公司」等語，並於本院審理時到庭結稱：「我在大陸、台灣都有工
    廠，因為常出國，家裡有小孩、父親年紀大了，所以我雇用宋榮祥幫我開車，送
    小孩上、下學，照顧家庭。我雇用他一年多，一個月給他四萬二千元薪水，我是
    用個人名義幫他投保勞保。我只有雇用他一個人，沒有什麼工作記錄。因為是要
    照顧我的家庭，所以我要找一個可以信任的人。宋榮祥實際上是工作到七、八月
    ，因為他們生活困苦，小孩身體有障礙（視障及矮小），我就叫我太太領錢給他
    」等語各在卷，核與戊○○○所屬大寮鄉昭明村村長丁○○○（與原告並無親屬
    或僱傭關係）於本院審理時結稱：「卷內僱傭證明內見證人丁○○○，因我太太
    字比較漂亮，請我太太寫我的名字，蓋我的章，當時我有在現場。村長證明是我
    出具的沒錯，內容實在。我有看到宋榮祥在戊○○○家幫忙做事，做什麼事我不
    清楚，我看到他在戊○○○家出入有超過一年，期間常常有看到他。因我當村長
    ，常在村裡走動。後來他人到哪裡去，我不清楚，我不認識宋榮祥，是戊○○○
    告訴我那個人是他姐夫，他請他來幫忙管理家務，我也不認識張簡秀琴。我家離
    戊○○○家只有隔四條巷子。我沒有注意宋榮祥是否開車出入戊○○○家，我看
    到的都是宋榮祥人在戊○○○家裡。我在僱傭證明用印後沒多久，就看到宋榮祥
    在戊○○○家。戊○○○在大陸有投資，常不在家。」等情相符，自難以戊○○
    ○與宋榮祥係二親等姻親，即全盤否定其證詞之證據力。又丁○○○既然「有看
    到宋榮祥在戊○○○家幫忙做事」、「看到他（宋榮祥）在戊○○○家出入有超
    過一年，期間常常有看到他」、「看到的都是宋榮祥人在戊○○○家裡」、「在
    僱傭證明用印後沒多久，就看到宋榮祥在戊○○○家」，其證詞即非屬傳聞證據
    ，堪以採信。至於丁○○○立具之證明書記載「戊○○○自八十八年八月一日起
    聘請宋榮祥為其家庭管理工作至九十年九月五日止」，其僱傭終止日期為何與戊
    ○○○開立之薪資證明書所載「八十九年九月五日」不符乙節，丁○○○於本院
    審理時結稱：「張簡秀琴九十年三月六日找我開證明書，我就記得是九十年，以
    致於在證明書上誤載工作到九十年九月五日，其實是八十九年九月五日」等情在
    卷，參以宋榮祥係於八十九年十月三日死亡，自不可能工作到九十年九月五日，
    丁○○○於證明書所載顯係出於筆誤。依前引最高法院七十四年台上字一五九九
    號判例意旨所揭示之證據法則，不能因證人之陳述相互間有些微歧異，即認其全
    部證詞均為不可採信，只要其關於基本事實，即宋榮祥有至戊○○○家幫忙管理
    家務之陳述，彼此相符，仍非不得予以採信。
  (九)訴願決定理由謂：「宋榮祥縱確有受雇於戊○○○從事家庭管理，然其於加保前
    即罹患口腔癌，並為引起死亡之直接原因，是其死亡之原因顯係加保前之事故所
    導致之結果，核與勞工保險條例第十九條第一項規定不合，被告核定所請死亡給
    付不予給付之原因雖有不當，惟其結果並無二致」等語，乃認定「被告核定所請
    死亡給付不予給付之原因有不當」，即認定被告以「宋榮祥無任何出勤、領薪、
    請假等相關資料可資證明其確係受雇戊○○○從事工作之員工，不合加保規定，
    依勞工保險條例第二十四條之規定自八十八年八月十六日取消其被保險人資格」
    ，作為「所請死亡給付不予給付」之原因，有所不當，而改以宋榮祥「死亡之原
    因顯係加保前之事故所導致之結果，核與勞工保險條例第十九條第一項規定不合
    」，作為原告「所請死亡給付不予給付」之理由。可見訴願決定意旨並未否定宋
    榮祥有受僱於戊○○○從事家庭管理工作之事實，惟宋榮祥既自八十年四月十四
    日由高雄市金屬建築結構及組件製造職業工會加保，八十八年三月患口腔癌，八
    十八年四月進行口腔癌手術，八十八年八月十六日轉由戊○○○加保，八十八年
    九月十五日自工會退保，八十九年十月三日死亡，其患病及死亡完全係於保險有
    效期間所發生，即與勞工保險條例第十九條第一項規定相合，自得依本條例規定
    ，請領保險給付，訴願決定意旨卻認其情形「與勞工保險條例第十九條第一項規
    定不合，被告核定所請死亡給付不予給付之原因雖有不當，惟其結果並無二致」
    云云，容有誤會。
四、綜上所述，被告自八十八年八月十六日起取消宋榮祥之被保險人資格，就原告申
    請核發宋榮祥之死亡給付，為否准之處分，並以前一投保單位之平均月投保薪資
    重新核算其殘廢給付，向原告追索溢領之殘廢給付款計六六三、六００元，其採
    證用法既有前述違誤，訴願決定未加糾正，仍予維持，容有未洽，原告訴請將之
    一併撤銷，自無不合，應予准許。惟本件死亡給付申請案尚待被告依本院前述判
    決意旨，依據經驗法則、證據法則及論理法則，重新審酌上開有利及不利於原告
    之證據資料，再為適法之處分（如其事實或法律關係有不能或難於確定之情形，
    依行政程序法第一百三十六條規定，為有效達成行政目的，並解決爭執，被告亦
    得與當事人和解，締結行政契約，以代替行政處分），故原告請求判決命被告應
    為核定被保險人宋榮祥死亡給付之處分並給付死亡給付的金額云云，並未達全部
    有理由之程度，依行政訴訟法第二百條第四款規定意旨，原告僅在請求命被告遵
    照本判決之法律見解對原告作成決定部分為有理由，其餘部分，不應准許，應予
    駁回。
據上論結，本件原告之訴為一部有理由，一部無理由，依行政訴訟法第一百零四條、
民事訴訟法第七十九條但書、第八十五條第一項前段，判決如主文。
中    華    民    國    九十二      年      十二      月      十一      日
                                  臺北高等行政法院  第三庭
                                            審判長  法  官  姜素娥
                                                    法  官  陳國成
                                                    法  官  林文舟
右為正本係照原本作成。
如不服本判決，應於送達後二十日內，向本院提出上訴狀並表明上訴理由，如於本判
決宣示後送達前提起上訴者，應於判決送達後二十日內補提上訴理由書（須按他造人
數附繕本）。
中    華    民    國    九十二      年      十二      月      十一      日
                                                    書記官  余淑芬


司法院資訊處製作；財團法人民間司法改革基金會備份。
